---
title: "Introdução"
author: "Adelaide Alves"
date: "2023-11-23"
output:
  html_document: default
  word_document: default
---


```{r setup, include=FALSE}
knitr::opts_chunk$set(echo = TRUE)

# echo: tipo logical. Incluir o código do chunk ou não no documento compilado.
# include: tipo logical. Controla se o chunk e o output estarão presentes no documento final.
```

###  Análise Exploratória de dados (AED) - Analise Descritiva
  Tem por objetivo organizar, descrever e apresentar os dados, de uma determinada população, em tabelas, gráficos e medidas de resumo.
  A  estatística descritiva, juntamente com a visualização de dados, permite descobrir informações relevantes sobre cada variável analisada, bem como relações entre elas.

  Entretanto, quando a quantidade de variáveis em análise é grande e/ou seu relacionamento complexo, normalmente não linear, não conseguimos inferir corretamente as relações existentes, seja por limitação de nossa capacidade de avaliação, seja pela limitação dos métodos estatísticos.

Nesse momento são usadas técnicas de aprendizado de máquina para tentar descobrir as relações complexas presentes nos dados.

Ambas as técnicas (estatística e aprendizado de máquina) atuam sobre dados, buscando extrair informações.

A principal diferença é até onde vai nossa capacidade de interpretação e a partir de onde delegamos a interpretação para a máquina.

Técnicas estatísticas têm a vantagem de apresentar resultados com margem de erro e nível de confiança. Aprendizado de máquina tem a vantagem de conseguir tratar relacionamentos complexos.


# ----------------------------
# Introducao R
# ----------------------------

```{r }

# escrever o nome do objeto em caixa alta ou baixa faz diferença no R
r=0
R=1

```

```{r }

#----------------------------
# Calculadora
#----------------------------


# operacoes matematicas

# +, -, /, *, sqrt, potencia(^, **), log(base=2,10,....)

# soma
2+2
# subtracao
4-2
```

```{r }
# subtracao
4-2

```

```{r }
# multiplacao
4*2

# potencia
4^2
```

```{r }
# raiz quadrada
sqrt(4)
```

```{r }
# logaritmo na base 2

log2(4)
```

```{r }
# logaritmo na base 10
log10(4)
```

```{r }
# logaritmo natura (ln)
log(4)
```

```{r }
# divisao
4/2
```

```{r }
# guardar o resultado de uma operacao em um objeto

x <- 14

x = 14

y <- 2
```


```{r }
z <- x+y
z
```

```{r }
z <- x+y ; z
```

```{r }
z <- x/y
z
```

```{r }
# parte inteira da divisao entre x e y

q <- x %/% y
q
```

```{r }
# resto da divisao entre x e y
r <- x %% y
r
```

```{r }
# operador logico
# >, >=, <, <=, != (diferente), == (igual), &, | (ou), ! negacao


a <- 5
b <- 10
```

```{r }
# igual

a == b
```

```{r }
# diferente
a != b
```

```{r }
# maior que
a > b
```

```{r }
# maior igual que
a >= b
```

```{r }
# menor que
a < b
```

```{r }
# menor igual que
a <= b


```

```{r dados1}

# vetor 1 x 4
# criar um vetor X = 25, 32, 29, 45


# idade dos colaboradores da empresa x


# .Funções
# Fazem parte de um PACOTE
# Pacotes contém muitas funções e precisam estar instalados
# Não sendo um pacote padrão(base) ele precisa ser chamado

#?c


# c = concatenar

X <- c(25,32,29,45)

X

# ou 

print(X)
```


```{r cálculos1}

# quantas observacoes tem o vetor X
nobs <- length(X)
nobs


cat("quantidade de registros", length(X))

# ?cat

```


```{r cálculos2}


cat("soma das observações", sum(X))

```

```{r cálculos3}

# Média Aritmética
# Soma de valores dividido por n


Média_x = sum(X)/length(X)

cat("média", Média_x, '\n')


cat("média utilizando a funcao mean", mean(X))

```

```{r dados2}

# idade dos colaboradores da empresa y

Y = c(60,25,32,29,45)

cat("média de idade dos colaboradores empresa Y", mean(X), "anos")

```

#### Mediana
 É uma medida que, como média, também procura caracterizar o centro da distribuição da frequência.
 Ela é calculada com base na ordem dos valores que formam o conjunto dos dados.
 Os modelos são diferentes para situações onde existem um número ímpar ou par de observações.
 
  Mediana: definida como o valor central das observações ordenadas quando n for ímpar. 
  Para os casos em que n for par, a mediana é definida como valor médio entre as duas observações centrais ordenadas



```{r mediana}

# Calculando a Mediana da variável X:
median_X <- median(X)
print(median_X)

# Calculando a Mediana da variável Y:
median_y <- median(Y)
print(median_y)
```



```{r summary}

print("usando summary em X")
summary(X)

print("usando summary em Y")
summary(Y)
```


```{r }

# criar uma matriz m1(4x5)
m1 <- array(1:20, dim=c(4,5))
m1
```


```{r }
# selecionar a primeira da matriz m1
m1[1,]
```

```{r }
# selecionar a primeira coluna
m1[,1]
```

```{r }
# selecionar o elemento da primeira linha da primeira coluna
m1[1,1]
```

```{r }
# remover a primeira linha da matriz m1(3x5)
m1[-1,]
```

```{r }
# remover a primeira coluna da matriz m1(4x4)
m1[,-1]
```

```{r }

# Listas
# vetor1 = 25,59,30
# vetor2 = Joao,Maria, Carlos
# vetor3 = TRUE, FALSE, TRUE

vetor1 <- c(25,59,30)
vetor2 <- c("Joao", "Maria", "Carlos")
vetor3 <- c(TRUE, FALSE, TRUE)
```


```{r }

# verificar o tipo da variavel
class(vetor3)
```


```{r }
matriz1 <- cbind(vetor1,vetor2,vetor3)
matriz1
```


```{r }

# tipo do objeto matriz1
class(matriz1)
```


```{r }

matriz2 <- list(vetor1,vetor2,vetor3)
matriz2
```


```{r }

# data frame
matriz2 <- as.data.frame(matriz2)

str(matriz2)

matriz2
```


```{r }
# criar um data frame da lista
df <- as.data.frame(matriz2)
df
```


```{r }
class(df)

```


```{r }

# renomear os nomes das colunas do data frame
colnames(df)[1] <- 'idade'
colnames(df)[2] <- 'nome'
colnames(df)[3] <- 'masculino'

```


```{r }
# salvar o arquivo no formato R
saveRDS(df, 'df.RDS')
```


```{r }
# ler a arquivo no formato R no computador local
readRDS('df.RDS')

```




```{r }

# remover os objetos
# ?rm

# remover o vetor1
rm(vetor1)


# remover todos os objetos
rm(list=ls())
```



# ----------------------------
# Analise Descritiva
# ----------------------------



```{r media}

# Produção diaria de dois empregados

EmpregA = c(70,71,69,72,70,71,72)
EmpregB = c(60,80,70,62,75,71,83)

# Média de produção
cat('média da produção', '\n Empregado A:', mean(EmpregA),'\n Empregado B:', mean(EmpregB))

# Mediana de produção
cat('\n mediana da produção', '\n Empregado A:', median(EmpregA),'\n Empregado B:', median(EmpregB))

```

```{r grafico1}
#Se apenas um vetor do tipo numeric é fornecido a função gera uma série com os dados, seguindo a ordem que os valores estão no vetor.

plot(EmpregA)
plot(EmpregB)
```


?plot

```{r grafico2}

# mar A numerical vector of the form c(bottom, left, top, right) which gives the number of lines of margin to be specified on the four sides of the plot. The default is c(5, 4, 4, 2) + 0.1.

op <- par(mar = c(5, 4, 4, 4))
plot(EmpregA, type = "l",main="Produção de funcionarios"   ,
     lty = 3,
     ylim = c(60, 80),
     lwd = 1.4,
     xaxt = "n",
     ylab = "Empregado A", xlab = "")

op <- par(new = TRUE)
plot(EmpregB, type = "l", 
     ylim = c(60, 80),
     xlab = "", ylab = "",
     yaxt = "n", xaxt = "n",
     lty = 1)

axis(side = 4, las = 3)

mtext(text = "Empregado B", 
      side = 4,
      las = 0,
      line = 3)
   

```


```{r Amplitude}

# Amplitude: Avaliar a dispersão do conjunto de dados

# Amplitude= Max(dados)- Min(dados)

 
Ampl_A= max(EmpregA)- min(EmpregA)


Ampl_B= max(EmpregB)- min(EmpregB)



cat('Amplitude da produção', '\n Empregado A:', Ampl_A,'\n Empregado B:', Ampl_B)

```

##  Medidas de Dispersão:
As medidas de dispersão são medidas que indicam o quão espalhados os dados estão, ou como eles variam. 
  São elas a amplitude, a variância, o desvio padrão e o desvio absoluto. 
  
###Variância: 
  uma medida que expressa quanto os dados de um conjunto estão afastados de seu valor esperado (ao quadrado). 
  Calculamos a variância no R através da função var():

  desvio médio: média aritmética dos desvios absolutos em relação á média
  calculado da seguinte forma: primeiro, encontra-se a média dos valores;
  calcula-se a distância em valor absoluto de cada ponto desta média; 
  soma distâncias e dividimos o resultado pela média destas distâncias.
  
  

```{r func_desviopadrao}
# criar uma funcao para calculo do desvio padrao

func_desviopadrao <- function(vetor) {
  soma <- sum(vetor)
  nobs <- length(vetor)
  media <- soma/nobs
  diferenca2 <- (vetor - media)^2
  somadiferenca2 <- sum(diferenca2)
  variancia <- somadiferenca2/(nobs-1)
  desviopadrao <- sqrt(variancia)
  return(desviopadrao)
}

# chamar a funcao
desvio_padrao <- func_desviopadrao(EmpregA)
desvio_padrao 


```

```{r usando a funcao sd}

# funcao standard deviation (sd) - desvio padrao
desvio_padrao1 <- sd(EmpregA)
desvio_padrao1


# ?sd

```


```{r mad}
  

# ?mad

# Erro médio absoluto

cat ('erro medio absoluto de Producao de cada empregado', '\n Empregado A:', mad(EmpregA),'\n Empregado B:', mad(EmpregB))


```


```{r variancia}


# ?var
# Variância

cat ('Variancia Producao de cada empregado', '\n Empregado A:', var(EmpregA),'\n Empregado B:', var(EmpregB))

```


```{r desvio}


# cálculo do desvio padrao

media_empA = mean(EmpregA)
desvio_padrao <- sqrt( sum((EmpregA - media_empA)^2 ) /length(EmpregA) )
desvio_padrao


cat ('desvio Producao de cada empregado', '\n Empregado A:', sd(EmpregA),'\n Empregado B:', sd(EmpregB))


```

#### Coeficiente de Variação
  Usado quando queremos comparar duas variáveis quantitativas quanto ao seu grau de dispersão.
  É o quociente entre o desvio-padrão e a média.

  Vantagem: caracterizar a dispersão dos dados em termos relativos a seu valor médio.




```{r coeficiente de variacao}

# coeficiente de variação


CV_A = sd(EmpregA)/mean(EmpregA)*100
CV_B = sd(EmpregB)/mean(EmpregB)*100
 

# Coeficiente de Variação
cat ('Coeficiente de Variacao com relacao a Producao de cada empregado', '\n Empregado A:', CV_A ,'\n Empregado B:',CV_B )


```



# ----------------------------
# Variável aleatória:
# ----------------------------

  É uma variável cujo valor é um resultado numérico, associado ao resultado de uma experiência aleatória.
  É a expressão matemática de eventos sujeitos à variação natural (do acaso), seus resultados são 
  expressos por conjuntos de um espaço amostral, e possuirá sempre uma distribuição de probabilidade.

 

```{r variaveis}

#  Vamos "inputar" os dados sobre tempo de atendimento de 3 agências

Z= c(4,5,5,6,6,7,7,8,8,8,9,9,9,10,10,10,10,10,11,11,11,11,11,12,12,12,13,13,13,14,14,15,15,16,16,17)
Z
Y= c(4,4,4,4,4,4,5,5,5,5,5,5,6,6,7,7,7,14,14,14,15,15,15,16,16,16,16,16,17,17,17,17,17,17)
Y
K= c(8,8,8,8,9,9,9,9,10,10,10,10,10,10,11,11,11,11,11,11,12,12,12,12,13,13,13,13)
K

```

#### O que podemos dizer sobre elas?
 

```{r tamanho da amostra} 

cat('tamanho das amostras por agencias - n', '\n  Z:', length(Z),'\n  Y:', length(Y), '\n  K:', length(K))

```

```{r perfil_1}


# Média de Atendimento
cat('media de atendimento', '\n Agencia Z:', mean(Z),'\n Agencia Y:', mean(Y),'\n Agencia K:', mean(K))

```


```{r perfil_2}

# Mediana de Atendimento
cat('mediana de atendimento', '\n Agencia Z:', median(Z),'\n Agencia Y:', median(Y),'\n Agencia K:', median(K))

```



```{r perfil_3}
 
 
# desvios 
cat('Desvio Padrao: ', '\n  Z:', sd(Z),'\n  Y:', sd(Y), '\n  K:', sd(K))

```
 
 
# ----------------------------
# Gráfico Histograma:
# ----------------------------

  O histograma, também conhecido como distribuição de frequências, 
  é a representação gráfica em colunas ou em barras (retângulos) de um conjunto de dados 
  previamente tabulado e dividido em classes uniformes ou não uniformes.
  A base de cada retângulo representa uma classe. 
  A altura de cada retângulo representa a quantidade ou a frequência absoluta com que o valor da classe
  ocorre no conjunto de dados para classes uniformes ou a densidade de frequência para classes não uniformes.

 Tem como objetivo ilustrar como uma determinada amostra de dados ou população está distribuída, 
 dispondo as informações de modo a facilitar a visualização da distribuição dos dados. 
 Ao mesmo tempo, ressalta a localização do valor central e da distribuição dos dados em torno deste valor central.


```{r histograma Z}
hist(Z)
# ?hist
 
```


```{r histograma 3}
par(mfrow=c(1,3))
hist(Z)
hist(Y)
hist(K)

par(mfrow=c(1,1))

```

```{r histograma Y}

hist(Z ,  freq = FALSE) 

```


```{r histograma ZYK}
 
 # Histograma das 3 agencias
par(mfrow=c(1,3))
par(mar=c(10,4,8,2))
hist(Z,  freq = FALSE,xlab="Agencia Z", ylab="Frequencia Relativa",
     main = "Atendimentos (min)")
hist(Y,  freq = FALSE, xlab="Agencia Y", ylab="Frequencia Relativa",
     main = "Atendimentos (min)")
hist(K,  freq = FALSE,xlab="Agencia K", ylab="Frequencia Relativa" ,
     main = "Atendimentos (min)")

```


```{r Probabilidade}

table(Z)

prop.table(table(Z))


(table(Z)/length(Z))*100



arq_Z <- as.data.frame((table(Z)/length(Z))*100)
arq_Z 


arq_Y <- as.data.frame((table(Y)/length(Y))*100)
arq_Y 



arq_K <- as.data.frame((table(K)/length(K))*100)
arq_K 


```





